【裁判字號】    96,易,588
【裁判日期】    970416
【裁判案由】    竊盜
【裁判全文】
臺灣雲林地方法院刑事判決               96年度易字第588號
公  訴  人  臺灣雲林地方法院檢察署檢察官
被      告  甲○○
上列被告因竊盜案件，經檢察官提起公訴（96年度偵字第3898號
），於本院準備程序進行中為有罪之陳述，經本院裁定適用簡式
審判程序審理後，認有不宜進行簡式審判程序之情，撤銷原裁定
，並依通常程序審理，判決如下：
    主  文
甲○○無罪。應入相當處所，施以監護壹年。
    理  由
一、公訴意旨略以：被告甲○○前於民國95年3 月間因攜帶兇器
    加重竊盜案件經臺灣雲林地方法院斗六簡易庭判處有期徒刑
    6 月，緩刑2 年，同年10月間復因普通竊盜案件，經臺灣臺
    南地方法院檢察署予以緩起訴處分，服80小時義務勞務，同
    年11月間再因普通竊盜案件經臺灣雲林地方法院斗六簡易庭
    判處罰金新臺幣（下同）5,000 元（不構成累犯）。詎其於
    緩刑及緩起訴期間內，復意圖為自己不法所有，於96年7 月
    25日下午11時許，在雲林縣林內鄉○○村○○路11號旁果園
    內，持客觀上足為兇器使用之鐵剪刀1 支，以將火龍果剪下
    之方式，竊取乙○○所有之火龍果25臺斤（時值新臺幣850
    元），得手後，放置於其所騎車號MMT-199 號機車後座塑膠
    籃內，欲供己食用，嗣為乙○○發現後報警處理，經警到場
    扣得鐵剪刀1 支，始查悉上情，因認被告甲○○涉犯刑法第
    321 條第1 項第3 款之攜帶兇器加重竊盜罪嫌等語。
二、程序部分：
    本件被告甲○○所犯係死刑、無期徒刑、最輕本刑為3 年以
    上有期徒刑以外之罪，其於準備程序就前揭被訴事實為有罪
    之陳述，經本院改依簡式審判程序進行審理，並辯論終結後
    ，認有不宜進行簡式審判程序之情，依刑事訴訟法第第273
    條之1 第2 項之規定撤銷原裁定，並依通常程序審理，合先
    敘明。
三、訊據被告雖坦承有竊盜之犯行，且有被害人乙○○之指述、
    搜證照片4 張、贓物認領保管單1 紙及扣案之鐵剪刀1 支足
    參，惟其自白及其為竊盜「行為時」之辨識行為能力是否與
    一般人無異，是否足以辨識其行為違法，或欠缺依其辨識行
    為之能力，茲分述如下：
  (一)被告甲○○於87年2 月18日開始因妄想、自語等現象至國立
    臺灣大學醫學院附設醫院雲林分院（下稱臺大雲林分院）精
    神科門診治療，在此之前亦曾因精神症狀於84年在臺中榮總
    醫院住院一個月，當時被診斷為器質性精神病，其後在臺大
    雲林分院就診並不規則且中斷數年，於92年3 月10日才又就
    診，當時主述功能退化，行為思考皆較遲緩，並有自語、自
    笑、妄想、失眠及到處遊盪等異常行為，當時智能測驗結果
    顯示其IQ為80，依其教育背景分析已有退化現象，後續在門
    診追蹤並發現有幻聽及疑似幻視現象，而以上之精神症狀皆
    在甲○○高三時車禍腦傷後才開始發生，甲○○曾二度在臺
    大雲林分院精神科住院治療（分別為95年11月24日至96年2
    月14日、96年3 月5 日至96年5 月14日），甲○○曾多次拿
    取別人東西（如腳踏車、音響、機車牌及偷採別人家火龍果
    吃等等．．．），據其陳述犯案當時意識清楚，並未受別人
    或幻聽內容指使，被發覺時亦未逃走或企圖逃走，而甲○○
    病後即常有四處遊蕩並撿拾東西拿去古物商變賣的行為，甲
    ○○之精神症狀皆發生在高三時車禍腦傷之後，其智能亦有
    明顯退化，故器質性腦症候群之診斷殆無疑義，腦傷後腦功
    能明顯退化，其對外界之知覺、領會及判斷能力皆有受損，
    故犯罪當時雖意識清楚，但仍會因智力功能退化及精神症狀
    影響其行為，綜合以上推測其犯罪「行為時」應至少已達精
    神耗弱之地步，因其精神症狀明確且持續，建議應長期接受
    精神專科治療，有國立臺灣大學醫學院附設醫院雲林分院（
    下稱臺大雲林分院）97年1 月14日臺大雲分精字第09700004
    63號函所附之精神鑑定報告書在卷可稽。惟經本院再次函請
    臺大雲林分院再就該鑑定內容關於「甲○○於被發覺時未逃
    走或企圖逃走」、「案母稱案主（指被告）功能退化，智能
    像小孩一樣，不知道對錯，不會想」及「鑑定結果認定被告
    精神症狀明確且持續」等事項為詳細說明，其以97年2 月22
    日臺大雲分精字第0970001211號函謂：「說明：一依甲○○
    智能在腦傷後退化的情形及所呈現之精神症狀，推測其在精
    神狀況不穩或不佳時『欠缺依其辨識而行為之能力」』」。
    由此互參觀之，臺大雲林分院之上揭鑑定報告內容關於「推
    測被告犯罪行為時應至少已達精神秏弱地步」，此乃依被告
    陳述「犯案當時意識清楚，並未受別人或幻聽內容指使」而
    為其主要認定基礎。
  (二)然依被告於上揭鑑定報告內容所述其「被發覺時亦未逃走或
    企圖逃走」，及該鑑定報告附件「Psychological Report」
    內之臨床心理師之晤談內容：「案母表示案主（案主指被告
    ）因車禍後遺症，無法去工作，缺乏判斷是非之能力，因拿
    人家東西而多次被告，據案母表示案主在五歲時曾被車子撞
    到，傷及右後腦，頭部瘀血腫大，雖未開刀，但住院一、二
    個月之久，在高三時案主被車撞倒在路邊，警察發現後送到
    醫院，家人在事發三、四天後才找到案主，出院後漸漸發現
    案主的功能退化，智能像小孩一樣，不知對錯，不會想，無
    法幫忙做事，做不好，要跟在身邊，會自己騎機車出去逛，
    拿了人家的東西被發現不會害怕，也不會跑」，及臨床心理
    師之行為觀察：「案主精神能量偏低，缺乏合宜的社交反應
    ，低著頭常以手摸著前額，問他怎麼了？表示頭暈，偏頭痛
    ，說話含糊不清，話量少，無法清楚表達，表達能力差，測
    驗過程案主尚能配合，但持續力較差，在最後一項『班達測
    驗』案主以草率的方式快速完成，精神灌注力低」，暨測驗
    結果之魏氏智力測驗內容：「目前的智能表現落在邊緣智力
    程度，低於預期應有水準。在語文智商方面案主在詞彙分測
    驗有相當差的表現，似乎對於字詞的使用能力下降；理解力
    測驗得分低，困難說出事物背後的理由，反應出理解力及判
    斷力不足；記憶廣度順背與逆背最多數字相差五個數字，五
    個及以上有腦器質癥狀的可能性；操作智商方面在圖形補充
    案主對環境細節的區辨力低；數符替代測驗有相當差的表現
    ，顯示心理運作速率遲緩」、班達測驗內容：「案主以草率
    的方式快速完成，圖形排列缺乏順序，出現圖形簡化、圖形
    漏畫、角度缺乏及上下顛倒的情況，推測其精神能量灌注力
    低，自我控制差」等記載，觀之該鑑定報告內容及「Psycho
    logical Report」評估內容，可知被告於「被發覺時未逃走
    或企圖逃走」，且被告母親稱「案主功能退化，智能像小孩
    一樣，不知對錯，不會想」、及「理解力測驗得分低，困難
    說出事物背後的理由，反應出理解力及判斷力不足」，及上
    揭鑑定報告結果認定「其精神症狀明確且持續」等情，應認
    被告於行為時之精神狀態與往常一樣並不知對錯，且困難說
    出事物背後的理由，顯見被告於行為時之精神狀況並無特別
    「穩定」之辨識能力。再參酌被害人乙○○於本院準備程序
    時陳稱：這次是當場查獲，他偷採放在田埂溝底，差不多有
    七籠火龍果，總共317 臺斤，機車上放的有25臺斤，是做筆
    錄後，再去看時，才發現放在田埂溝底，有的有熟有的沒熟
    等語（詳見本院卷第16頁反面、第17頁正面），足知被告於
    摘採火龍果時，將大部分火龍果放置田埂溝底，少部分置於
    機車上，且將火龍果熟與不熟部分均採下來，此行為之表現
    ，顯現被告於竊取本件火龍果之「行為時」確有因其精神障
    礙致不能辨識其行為違法或欠缺依其辨識而行為之能力，應
    屬明確。
  (三)再者，被告雖於本院準備程序時表示：知道火龍果不是伊的
    ，伊知道不能拿，但不知道拿別人東西是犯法的等語（詳見
    本院卷第16頁反面），及於本院審理時針對法官之問題回答
    如下：
    法官：有無在96年7 月20日下午11時許，拿鐵剪刀去人家的
          果園裡面偷採人家的火龍果？
    被告：有，我是要自己吃。
    法官：一個人可以吃這麼多顆？
    被告：我只有採10多顆而已。
    法官：你一個人吃了幾顆？
    被告：我很愛吃。
    法官：你一共採了多少？
    被告：10幾顆。
    法官：是否全部都是自己要吃？
    被告：對。
    法官：為何不用買的？
    被告：沒錢。
    法官：為何晚上去採？
    被告：白天的時候在睡覺，中午經過，睡起來肚子餓就去採
          。
    法官：家裡的人沒有準備東西給你吃嗎？
    被告：嗯..嗯..是有飯。
    法官：你怎麼去人家果園的？
    被告：騎車去。
    法官：你機車後面為何要放一個籃子？
    被告：裝。
    法官：裝什麼？
    被告：嗯..嗯..裝水果。
    法官：裝什麼水果？
    被告：火龍果。
    法官：有無剪人家的火龍果放在田埂上？
    被告：我不知道，我隨便摘的，我不知道誰掉的。
    法官：水果是否是要剪去賣的？
    被告：我喜歡吃啊。
    法官：有無摘到25臺斤那麼多？
    被告：扣掉籃子，籃子也有好幾斤，大概只有底部一些而已
          。沒有裝到一半，大概10幾顆而已。
    法官：你在現場有沒有吃？
    被告：還沒吃。
    ．．．
    法官：火龍果是別人的，為何要去給人家剪？
    被告：想吃啊。
    法官：別人的東西你可以去拿嗎？
    被告：拿別人的東西..嗯..
    法官：別人的東西你可以去拿嗎？
    被告：會有問題。
    法官：平常是否都是一個人在家？
    被告：對。
    法官：在家都做什麼？
    被告：睡覺。
    法官：有沒有出去跟人家玩或什麼？
    被告：沒有。都睡覺，偶爾看點電視。（詳見本院卷第58、
    59頁），可知被告於回答法官問題時，其摘採火龍果之動機
    為「很愛吃」、「肚子餓就去採」、「全部自己吃」，其行
    為之舉行顯與一般常人有異，且於回答時常常出現「嗯」之
    停頓代替詞，顯見被告之表達能力亦因「Psychological
    Report」之測驗結果的魏氏智力測驗內容：「理解力測驗得
    分低，困難說出事物背後的理由，反應出理解力及判斷力不
    足」，而得知被告於行為後之庭訊時確實無法完整表達出其
    「行為當時之辨識能力」，被告於本院審理時之自白，實不
    足採為其認定犯罪之依據，至為當然。再參酌被害人乙○○
    就被竊火龍果共317 臺斤，大部分放田埂溝底，有的有熟有
    的沒熟，機車上放的有25臺斤等陳述（詳見同上被害人乙○
    ○筆錄內容）之被竊當時客觀場景，顯然可以得知被告於竊
    取本件火龍果之「行為時」確有因其精神障礙致不能辨識其
    行為違法或欠缺依其辨識而行為之能力，洵堪認定。
  (四)按行為時因精神障礙或其他心智缺陷，致不能辨識其行為違
    法或欠缺依其辨識而行為之能力者，不罰；又行為不罰者應
    諭知無罪之判決，刑法第19條第1 項及刑事訴訟法第301 條
    第1 項後段分別定有明文。本件被告於犯罪行為當時是否處
    於「因其精神障礙致不能辨識其行為違法或欠缺依其辨識而
    行為之能力」，應不能僅依被告於法庭上之陳述或被告自己
    之陳述而為判斷，實應綜觀被告行為當時之客觀情形，而依
    被害人乙○○所陳述之被竊當時場景，可知被告於竊取本件
    火龍果之「行為時」確有因其精神障礙致不能辨識其行為違
    法或欠缺依其辨識而行為之能力，已如前述。依上開規定，
    被告之行為既已因其精神障礙致不能辨識其行為違法或欠缺
    依其辨識而行為之能力，其攜帶兇器之加重竊盜行為，當屬
    不罰，自應為其無罪之諭知。
  (五)末按因第19條第1 項之原因而不罰者，其情狀足認有再犯或
    危害公共安全之虞時，令入相當處所，施以監護；依刑法第
    19條第1 項其行為不罰，認為有諭知保安處分之必要者，並
    應諭知其處分及期間，刑法第87條第1 項及刑事訴訟法第30
    1 條第2 項後段分別亦有明文。查被告於本院審理時自承其
    平常都一個人在家，沒有出去與別人玩，都在家睡覺，車禍
    受傷後不一定看到東西都想拿，要看情況，在肚子特別餓時
    ，或睡著時，才會拿，但現在沒有拿人家東西，也沒有出去
    ，對於檢察官表示監護期間一年，表示「好啊」等情（詳見
    本院卷59、60頁），及被告父親於本院準備程序時稱：伊請
    律師寫的狀紙是要讓被告去治療，被告以前也治療過，是在
    沙鹿高工高三的時候，83年時，在臺中市○○○○路被撞倒
    ，腦部受傷，沒人救，希望賠償被害人，讓本件終結掉等語
    （詳見本院卷第16、17頁）、於本院審理時稱：伊現在那麼
    多歲，還要養他，他車禍，那個人就跑了，也沒有賠償，請
    不要再處罰他，他現在也沒有辦法出去工作，他以前看了人
    家東西會想偷，我們就會打他，他會拿人家的玉米、芋頭回
    來，我們就打他，他現在就不敢拿了，希望可以在斗六治療
    ，嘉義太遠了等語（詳見本院卷第60、61頁），並參酌臺大
    雲林分院之上揭鑑定報告內容：「因其精神症狀明確且持續
    ，建議應長期接受精神專科治療」，及臺大雲林分院以97年
    2 月22日臺大雲分精字第09700 01211 號函謂：「說明：二
    依其精神狀況，難免再有發生不適切甚至觸法之行為，建議
    其接受長期精神專科治療，治療時只要合格之精神病房或療
    養院皆可，並不一定要親人在旁協助，若需要『令入監護處
    所』，則該監護處所應兼備監護及治療功能」，有該鑑定報
    告及函文附卷可據（見本院卷第27、49頁），是為使能治療
    被告疾病、防止再犯，自宜令其持續接受積極之精神診療，
    爰併依上揭規定，諭知被告應入相當處所施以監護1 年，期
    收個人治療與社會防衛之效。
據上論斷，應依刑事訴訟法第301 條第1 項後段、第2 項後段，
刑法第19條第1 項、第87條第1 項，判決如主文。
本案經檢察官董和平到庭執行職務。
中    華    民    國    97    年    4    月    16    日
                  刑事第四庭    法  官  李淑惠
以上正本證明與原本無異。
如不服本判決，應於判決收受後10日內，向本院提出上訴狀（須
附繕本）。
                                書記官  林佳慧
中    華    民    國    97    年    4    月    16    日


司法院資訊處製作；財團法人民間司法改革基金會備份。
